臺灣高等法院高雄分院刑事判決　　　　　96年度上易字第49號
上　訴　人
即 自訴 人　乙○○
被　　　告　美商艾汾股份有限公司台灣分公司
兼代表人　　甲○○
上列上訴人因自訴被告毀棄損壞案件，不服臺灣高雄地方法院95
年度自更一字第3 號中華民國95年12月4 日第一審判決，提起上
訴，本院判決如下：
    主  文
上訴駁回。
    理  由
一、自訴意旨略以：自訴人乙○○之貓（名「古錐」）原本係食
    用美士公司生產之飼料，健康狀況良好；然自於民國93年4
    月間，更換食用被告美商艾汾股份有限公司台灣分公司（下
    稱：艾汾公司）生產之飼料「偉嘉愛偉思」後6 天，即發生
    大小便不順、呼吸不正常狀況，導致死亡。足見「古錐」之
    死亡係因艾汾公司生產之飼料所造成，認被告艾汾公司、甲
    ○○均觸犯刑法第354 條毀損罪云云。
二、按刑法第354 條之毀損罪，依同法第357 條之規定，須告訴
    乃論；告訴乃論之罪，其告訴應自得為告訴之人知悉犯人之
    時起，於6 個月內為之；又告訴或請求乃論之罪，已不得告
    訴或請求者，不得再行自訴；不得提起自訴而提起者，應諭
    知不受理判決，刑事訴訟法第237 條第1 項、第322 條、第
    334 條分別定有明文。查自訴人之「古錐」貓，係於93年4
    月15日死亡，此有自訴人提出之93年4 月15日病理解剖報告
    可證。而自訴人復稱：「『古錐』貓係更換食用飼料後才死
    亡，我因而親自試吃該飼料，身體也出現異狀」等語，可見
    自訴人於「古錐」貓死亡時，即93年4 月間，已懷疑其死因
    與食用被告艾汾公司生產之飼料有關，是本件告訴期間計至
    93年10月間即已屆滿。雖自訴人已於93年7 月7 日就「古錐
    」貓食用被告艾汾公司生產之飼料死亡之事實，向臺灣高雄
    地方法院檢察署檢察事務官提出告訴，業經原審法院調取該
    署93年度發查字第3163號、94年度核退字第312 號、94年度
    偵字第1870號卷核閱屬實；然「古錐」貓食用飼料當時，直
    至上開案件偵查中，被告艾汾公司之代表人均為「魏士德」
    ，上開案件亦均以「魏士德」為偵查對象，而「甲○○」係
    於94年12月5 日始繼任成為艾汾公司代表人，此有卷附93年
    2 月24日台北市政府營利事業登記證、外國分公司變更登記
    表影本各1 份在卷；另自訴人於原審法院訊問時亦稱：「93
    年7 月7 日向臺灣高雄地方法院檢察署提出告訴，就是因為
    『古錐』貓93年4 月14日死亡這件事，要告『古錐』貓死亡
    時艾汾公司當時之負責人；而本件自訴案件，我是要告艾汾
    公司及甲○○」等語明確。足見，自訴人先前提出告訴之真
    意，係對「艾汾公司及魏士德」為訴追，當時不可能預想到
    艾汾公司代表人嗣後會變更為甲○○，當初不可能產生對甲
    ○○為訴追之意；則其遲至95年3 月27日始對甲○○提起本
    件毀損自訴，顯已逾告訴期間。
三、按起訴之程序違背規定者，應諭知不受理之判決，刑事訴訟
    法第303 條第1 款定有明文；此一規定依同法第343 條規定
    ，於自訴程序亦準用之。次按法人為刑事被告，除有明文規
    定外，在實體法上不認其有犯罪能力，在程序法上不認其有
    當事人能力，故以法人為被告而起訴，其程序即屬違背規定
    ，最高法院著有54年台上字第1894號判例可資參照。查本件
    被告艾汾公司為組織之法人，並非自然人，而自訴人所訴毀
    損之犯罪行為，法律上亦無對於法人處罰之特別規定，是艾
    汾公司即非刑法上適格之行為人，而不具有當事人能力。故
    自訴人對被告艾汾公司提起本件毀損自訴，起訴程序即有違
    誤。
四、原審以本件自訴人對被告甲○○所提毀損自訴部分，因已逾
    告訴期間；對被告艾汾公司部分，則因該公司並無犯罪能力
    ，非刑法毀損罪適格之當事人，於法均有未合，依刑事訴訟
    法第334 條之規定，不經言詞辯論，諭知不受理之判決。經
    核尚無不合，自訴人上訴意旨略以「自訴人不諳法律，提起
    自訴，請體恤下情，詳細調查，重新偵查，處以被告應得之
    罪」云云，並無可取，上訴為無理由，應予駁回。而本件係
    對原審諭知不受理之判決上訴，第二審法院認其為無理由而
    駁回上訴，依刑事訴訟法第372 條之規定不經言詞辯論為之
    。
據上論斷，應依刑事訴訟法第368條、第372條，判決如主文。
中　　華　　民　　國　　96　　年　　1 　　月　　19　　日
                  刑事第二庭  審判長法  官  林正雄
                                    法  官  黃壽燕
                                    法  官  陳啟造
以上正本證明與原本無異。
不得上訴。
中　　華　　民　　國　 96　　年　　1 　　月　　19　　 日
                                    書記官  彭筱瑗
